臺灣臺北地方法院刑事判決　　　　　　 100年度簡上字第29號
上　訴　人
即　被　告　許明賢
上列上訴人因妨害名譽案件，不服本院於中華民國99年12月28日
所為99年度簡字第4749號第一審刑事簡易判決（聲請簡易判決處
刑案號：臺灣臺北地方法院檢察署99年度偵字第23565號），提
起上訴，本院管轄之第二審合議庭判決如下：
  主  文
上訴駁回。
    事  實
一、許明賢受雇於新店客運股份有限公司（下稱新店客運），擔
    任該公司第644路線之公車駕駛，於民國99年2月11日某時，
    駕駛該公司第644路線公車（車牌號碼290–FE號），自新北
    市新店區（即改制前之臺北縣新店市）往臺北市方向行駛，
    行經臺北市○○區○○路上之「臺北地方法院」站，適有乘
    客張芝菡招手攔停，許明賢遂將所駕駛之上開車號公車停在
    該路旁，並開啟車門欲搭載張芝菡。迨張芝菡甫上車，並僅
    給付新臺幣（下同）10元作為車資（原應為15元）之際，雙
    方因而發生口角爭執，許明賢竟基於公然侮辱之犯意，在該
    公車停靠路邊且車門開啟，不特定人得隨時上、下車而得以
    共聞共見之狀態下，以「不要臉」足以貶損張芝菡之名譽、
    人格及社會評價之言詞，辱罵張芝函，以此方式公然侮辱張
    芝菡。
二、案經張芝菡訴由臺灣臺北方法院檢察署檢察官偵查後，聲請
    簡易判決處刑。
    理  由
一、按告訴乃論之罪，其告訴應自得為告訴之人知悉犯人之時起
    ，於6個月內為之；又期間之計算，應依民法之規定，刑事
    訴訟法第237條第1項、第65條分別定有明文。再按以月定期
    間者，其始日不算入；期間不以月之始日起算者，以最後之
    月與起算日相當日之前1日，為期間之末日，民法第120條第
    2項、第121條第2項亦有明文。查，本件告訴人知悉犯人之
    日為99年2月11日，揆諸前開法文說明，始日即99年2月11日
    不算，其告訴期間之起算日應為99年2月12日，算至6個月與
    起算日相當日之前1日即為99年8月11日。而告訴人係於99年
    8月11日向臺灣臺北地方法院檢察署提起告訴，此有蓋有該
    署收文戳記之告訴狀1份在卷可證（見99他8937卷第1頁），
    是其告訴並未逾期（臺灣高等法院97年度法律座談會第26號
    提案研究結果可資參照），合先敘明。
二、證據能力
(一)、被告以外之人於審判外之陳述，雖不符刑事訴訟法第159條
    之1至第159條之4之規定，而經當事人於審判程序同意作為
    證據，法院審酌該言詞陳述或書面陳述作成時之情況，認為
    適當者，亦得為證據，刑事訴訟法第159條之5第1項定有明
    文。本件檢察官、被告於本院審判程序時，就本判決所引用
    其他審判外之言詞或書面陳述，均明示同意有證據能力，本
    院認該具有傳聞證據性質之證據，其取得過程並無瑕疵，且
    與待證事實具有關聯性，證明力非明顯過低，以之作為證據
    係屬適當，認俱得為證據。
(二)、被告爭執告訴人提出之錄音光碟之證據能力部分：
  1.所謂被告以外之人於審判外之陳述，係指被告以外之人就其
    曾經參與或見聞之事實，事後追憶並於審判外陳述者而言。
    如被告以外之人係被告犯罪之共同正犯、共犯、相對人、被
    害人或其他關係人，而於被告實行犯罪行為時與被告為言詞
    或書面對談，且其對話之本身即係構成被告犯罪行為之部分
    內容者，因非屬其事後或曾經與聞之事實所為之追憶，自與
    審判外之陳述有間，二者不容混淆（最高法院97年度台上字
    第1069號、第2272號判決可資參照）。本件證人即告訴人張
    芝菡所提出之錄音光碟，係於99年9月11日，其與被告在上
    開車號公車內因車資給付問題發生爭執時，針對雙方爭吵之
    過程加以錄音，嗣經本院勘驗時，被告復不否認該錄音光碟
    中之男聲為其本人之聲音，僅爭執其並未侮辱告訴人，是該
    錄音光碟本身即係構成被告有無本件犯行之部分內容，揆諸
    前開說明，即非被告以外之人審判外之陳述，應不受傳聞法
    則之規範，當然具有證據能力。
  2.又私人之錄音、錄影之行為所取得之證據，應受刑法第315
    條之1與通訊保障及監察法之規範，私人違反此規範所取得
    之證據，固應予排除。惟依通訊保障及監察法第29條第3款
    之規定「監察者為通訊之一方或已得通訊之一方事先同意，
    而非出於不法目的者，不罰」，通訊之一方非出於不法目的
    之錄音，所取得之證據，即無證據排除原則之適用（最高法
    院91年度台上字第2363號、92年度台上字第2677號、94年度
    台上字第716號、第1619號判決意旨參照）。查，上開錄音
    光碟係證人張芝菡於案發當時現場所錄製，其目的乃在保全
    被告對其公然侮辱為時之證據，業據證人張芝菡於偵查中指
    述綦詳，足認其錄音行為並非出於不法之目的。而該錄音光
    碟之內容，係證人張芝菡就其與被告間之對話所為，非竊錄
    他人之間非公開之對話，且法律上亦無禁止本人截錄自己與
    他人對話，自無違法取證問題。參以，上開錄音光碟業經本
    院審理時當庭勘驗，製作勘驗筆錄在卷，並依刑事訴訟法第
    164、165條規定於審理程序中提示調查，應認依該錄音光碟
    所製作之勘驗筆錄有證據能力。
二、訊據上訴人即被告許明賢固不否認確有於上開時、地，駕駛
    新店客運第644號之公車（車號290–FE），行至臺北市○○
    區○○路上之「臺北地方法院」站時，搭載告訴人，並因車
    資給付問題，與告訴人發生口角爭執之事實，惟矢口否認有
    何公然侮辱告訴人之犯行，辯稱：是告訴人先罵人，我提醒
    她金額不符，她欲對我說司機是什麼東西，我就說是否要請
    警察處理，我沒有開口罵她不要臉，我只有說如果告訴人認
    為我罵她不要臉，是她自己的問題，並不是我說她不要臉，
    而且當時車上只有我跟告訴人2人，沒有其他乘客等語。經
    查：
(一)、被告確有於上揭時、地，在其所駕駛之新店客運第644號路
    線公車內，因告訴人僅給付10元作為車資（原應為15元），
    而與告訴人發生口角爭執之事實，業據被告自承在卷，核與
    證人即告訴人張芝菡指訴情節大致相符。又被告確有於與告
    訴人口角爭執之過程中，以「不要臉」一詞責罵告訴人一節
    ，業據證人證述：被告是公車司機，在99年2月11日，在公
    車上侮辱我，重點就是「不要臉」3個字等語（見同上偵卷
    第6頁），並有告訴人提供之錄音光碟1片附卷可佐。經本院
    當庭勘驗上揭錄音光碟結果，被告與告訴人當時均情緒激動
    ，並因車資給付問題大聲爭吵，其中告訴人稱：你剛剛罵我
    什麼？」，被告答以：「不要臉」，告訴人稱：「你說不要
    臉是不是？」，被告回以：「對」，告訴人稱：「你罵大聲
    點，你說什麼？」，被告答以：「我還得再對著麥克風講」
    、「有種你就投15塊」等語，此有本院100年4月19日勘驗筆
    錄在卷可按，堪認被告與告訴人當時確有因車資給付問題大
    聲爭吵，雙方均情緒激動、語氣不佳，且被告確有向告訴人
    指稱：「不要臉」一詞，核與證人上開指訴情節相符。此部
    分事實，應堪認定，被告仍執詞否認並未以「不要臉」斥罵
    告訴人一節，洵與事實不符，要無足採。而上開「不要臉」
    一詞，客觀上已足使受罵者感到難堪與屈辱，且依當時告訴
    人未給付足額車資之客觀情節，以及被告係在雙方發生爭執
    、口氣不佳之情形下，以上開言詞斥責告訴人，已然係出於
    侮辱告訴人之故意。從而，被告辯稱：並無侮辱之犯意一節
    ，洵非可採。
(二)、被告復辯稱：當時公車上除告訴人外，並沒有其他乘客等語
    。惟按刑法第309條第1項公然侮辱罪之成立，以行為人之侮
    辱他人行為係「公然」為之為必要。而所謂「公然」，係指
    使一般不特定之人得以共聞共見者而言（司法院院解字第19
    22號意旨參照）。亦即，不問行為人為侮辱行為之當時，是
    否確有多數人在場共聞共見，僅該場合係處於「不特定人所
    得認識之狀態」，即足成立。是故，在封閉之住宅內、或於
    檢察官偵查庭訊中、甚或在以門扇與外界公開場合相隔離之
    封閉場所內實施侮辱行為者，因係在封閉場所內，並非處於
    不特定人所得認識之狀態，即非本條所稱之「公然」；然倘
    該侮辱行為之實施，係在光天化日之下之公開場所，縱未有
    旁人實際在場聽聞，但因已處於不特定人所得共聞共見之狀
    態，當與本條之「公然」要件相合。本案事發地點係在被告
    駕駛之新店客運第644號路線公車內，且案發當時，被告將
    車停靠在臺北市○○區○○路上「臺北地方法院」站，供告
    訴人搭乘一節，此為被告所不爭執，足徵被告所駕駛之上開
    車號公車，於案發當時確係處於公眾得上、下車之狀態甚明
    。參以，被告與告訴人當時均情緒激動、口氣不佳，因車資
    給付問題大聲爭吵，有上開勘驗筆錄可佐，依被告當時辱罵
    之情節，已足使於該站牌等候公車或該車上、下車之不特定
    人均得以共見共聞，縱令當時有無他人在場，亦已符合「公
    然」之要件，被告徒以其辱罵告訴人當時，公車上並沒有什
    麼人在一節置辯，顯係對本條「公然」之定義有所誤解，要
    不足採。
(三)、綜上所述，本件事證明確，被告犯行堪予認定，應予論罪科
    刑。
三、核被告所為，係犯刑法第309條第1項之公然侮辱罪。原審以
    被告所犯事證明確，依刑法第309條第1項、第42條第3項及
    刑法施行法第1條之1規定，並審酌被告僅因車資細故，即在
    公共場合，以具有負面評價之言語辱罵告訴人，有損告訴人
    名譽，缺乏尊重他人名譽之法治觀念等一切情狀，量處罰金
    2,000元，並諭知以1,000元折算1日為其易服勞役之折算標
    準。經核其認事用法均無違誤，且於該罪法定刑為拘役或處
    罰金300元以下之刑整體觀之，堪認適當；另關於易服勞役
    之折算標準，依刑法第42條第3項前段規定，最高為3,000元
    折算1日，最低為1,000元折算1日，原審諭知以1,000元折算
    1日，顯然亦已斟酌全盤情節。綜此而論，自難認原審量刑
    失當，有應予撤銷而改判之理由。本件被告猶執前詞否認犯
    罪，指摘原判決不當，而提起上訴，為無理由，應予駁回。
據上論斷，應依刑事訴訟法第455條之1第1項、第3項、第368條
、第364條，判決如主文。
本案經檢察官黃碧玉到庭執行職務。
中    華    民    國   100    年    4     月    29    日
                  刑事第十四庭  審判長法  官  吳冠霆
                                      法  官  賴武志
                                      法  官  李殷君
以上正本證明與原本無異。
本件不得上訴。
                                      書記官  殷玉芬
中    華    民    國   100    年    5     月    3     日
附錄本案論罪科刑法條全文：
中華民國刑法第309條
公然侮辱人者，處拘役或3 百元以下罰金。
以強暴犯前項之罪者，處1年以下有期徒刑、拘役或5百元以下罰
金。